【裁判字號】    98,交聲,1739
【裁判日期】    980526
【裁判案由】    聲明異議
【裁判全文】
臺灣臺中地方法院交通事件裁定        98年度交聲字第1739號
原處分機關  交通部公路總局臺中區監理所（豐原監理站）
異  議  人
即受處分人  甲○○
上列異議人即受處分人因違反道路交通管理處罰條例案件，對於
交通部公路總局臺中區監理所（豐原監理站）98年5月5日所為之
處分（豐監稽違字第裁63－HC0000000號裁決書）聲明異議，本
院裁定如下：
    主  文
原處分關於裁處罰鍰新臺幣肆萬伍仟元部分撤銷。
前項撤銷部分，甲○○不罰。
    理  由
一、原處分機關意旨略以：聲明異議人即受處分人甲○○（下稱
    受處分人）於民國96年8月10日21時13分許，騎乘車號LV2-1
    09號重型機車，在臺中縣大雅鄉○○路與中正路口處，因有
    「酒後駕車肇事，經呼氣酒精濃度測試值達0.77mg/l」之違
    規，為臺中縣警察局交通隊豐原分隊員警以其有違反道路交
    通管理處罰條例第35條第1項第1款規定之行為，逕行製作中
    縣警交字第HC0000000號舉發通知單予以舉發，經原處分機
    關交通部公路總局臺中區監理所（豐原監理站）於98年5月5
    日依道路交通管理處罰條例第35條第1項第1款及違反道路交
    通管理事件統一裁罰基準及處理細則第43條、第44條及第67
    條之規定，以豐監稽違字第裁63-HC0000000號裁決書裁處受
    處分人酒後駕車罰鍰新臺幣（下同）4萬5000元整，並吊扣
    駕駛執照12個月，施以道安講習，於法並無不合等語。
二、聲明異議意旨則以：受處分人酒駕違規案，經檢察官為緩起
    起訴處分，並已捐款5萬元，而監理機關又再裁罰4萬5000元
    ，有違行政罰法第26條一罪不二罰之規定，請求法院予以撤
    銷罰鍰部分，爰聲明異議等語。
三、查本件受處分人因酒後駕車，經酒測測定呼氣所含酒精濃度
    超過標準值，為警舉發之事實，有臺中縣警察局交通隊豐原
    分隊舉發違反道路交通管理事件通知單、交通部公路總局臺
    中區監理所（豐原監理站）裁決書等在卷可稽，復為受處分
    人所不否認，是以本件違規事實明確，已堪認定。惟受處分
    人因上揭酒後駕車之犯行，而酒測值達0.77mg/l，亦因此涉
    公共危險之刑事案件，遭臺灣臺中地方法院檢察署檢察官以
    96年偵字第21009號為緩起訴處分，是本件所應探究者，是
    否有一事二罰之問題。
四、按「汽車駕駛人，駕駛汽車經測試檢定有下列情形之一者，
    處新臺幣一萬五千元以上六萬元以下罰鍰，並當場移置保管
    該汽車及吊扣其駕駛執照一年：（一）酒精濃度超過規定標
    準」、「汽車駕駛人有下列情形之一者，不得駕車：（二）
    飲用酒類或其他類似物後其吐氣所含酒精濃度超過每公升0.
    25毫克或血液中酒精濃度超過百分之0.05以上」，道路交通
    管理處罰條例第35條第1項第1款、道路交通安全規則第114
    條第2款分別定有明文。惟依95年2月5日正式施行之行政罰
    法第26條第1項規定：「一行為同時觸犯刑事法律及違反行
    政法上義務規定者，依刑事法律處罰之。但其行為應處以其
    他種類行政罰或得沒入之物而未經法院宣告沒收者，亦得裁
    處之」，此乃一行為同時造成刑罰法律與行政秩序罰規定發
    生競合適用之關係時，基於「一事不二罰」之法理，經由立
    法程序確立應以刑罰優先為原則，避免行為人承受過度且重
    複之處罰。此觀該條立法理由明確揭示：「一行為同時觸犯
    刑事法律及違反行政法上義務規定時，由於刑罰與行政罰同
    屬對不法行為之制裁，而刑罰之懲罰作用較強，故依刑事法
    律處罰，即足資警惕時，實無一事二罰再處行政罰之必要。
    且刑事法律處罰，由法院依法定程序為之，較符合正當法律
    程序，應予優先適用。但罰鍰以外之沒入或其他種類行政罰
    ，因兼具維護公共秩序之作用，為達行政目的，行政機關仍
    得併予裁處，故為第一項但書規定」，其理益明。是以前揭
    行政罰法中刑事法律處罰優先且不再處以行政秩序罰之目的
    ，既係因為行為人已接受刑罰而足資警惕，且已發生懲罰之
    作用，即無使行為人陷於雙重處罰之不利益，則關於刑事法
    律處罰之範圍自應採取實質認定，凡刑事實體法或程序法中
    所規定客觀上剝奪行為人生命、自由、財產權利，主觀上亦
    因制裁之嚴厲性、痛苦性，其強度足以造成心理強制而間接
    達成矯正教化目的之處遇手段，皆應納入其中，而不以形式
    上符合刑法第32條至第34條所定主刑及從刑種類者為限，始
    與前揭法律規範之意旨相符，臺灣高等法院臺中分院95年度
    交抗字第580、591號、96年度交抗字第262、253號均採同旨
    ，可資參照。
五、經查：本件受處分人上開酒後駕車除構成道路交通管理處罰
    條例第35條第1項第1款之交通違規事由外，亦已合於刑法第
    185條之3服用酒類不能安全駕駛動力交通工具而駕駛罪之構
    成要件，經臺灣臺中地方法院檢察署檢察官於斟酌受處分人
    之犯後態度及公共利益之維護，認以緩起訴處分為適當，乃
    以96年偵字第21009號為緩起訴處分，並於處分書中載明緩
    起訴期間為1年，受處分人應於收受該署檢察官緩起訴處分
    命令通知書起2個月內，向中華傳愛社區服務協會支付5萬元
    ；該緩起訴處分於96年10月16日確定，其後於97年10月15日
    緩起訴期間期滿未經撤銷等情，有臺灣高等法院被告前案紀
    錄表、該緩起訴處分書等在卷可稽。則受處分人上開違反刑
    事法律禁止規範之犯罪事實既已明確，僅因檢察官採取緩起
    訴處分之替代性刑事處遇手段，未將該案逕行起訴或聲請簡
    易判決處刑，致其後適用之刑事訴訟程序有所區別，然就受
    處分人負有包括支付一定金額予檢察官指定機構在內之義務
    觀察，其如未在上開指定期間內確實履行義務，依刑事訴訟
    法第253條之3第1項第3款之規定，受處分人將遭受撤銷緩起
    訴處分之不利益；反之，倘其確實遵守並履行各項緩起訴條
    件，除非合於刑事訴訟法第260條所定情形之一，否則受處
    分人即無再就同一案件遭受刑事訴追之虞。從而，受處分人
    已因上開緩起訴處分而剝奪其財產權，主觀上前揭金錢給付
    義務亦具有強制性、懲罰性，雖不若易科罰金係以支付金錢
    作為自由刑之替代，惟經由緩起訴處分條件之履行使其免於
    遭檢察官發動起訴程序，仍具有替代刑罰之效果，廣義而言
    ，應屬前揭所稱之「實質刑事法律處罰」，而有行政罰法第
    26條第1項「一事不二罰」規定之適用。
六、綜上，原處分關於罰鍰4萬5000元部分，依行政罰法第26條
    第1項前段規定，即應依刑事法律處罰之，已無再依上開道
    路交通管理處罰條例第35條第1項第1款裁處行政罰鍰之餘地
    ，受處分人據以聲明異議非無理由，原處分就此部分應予撤
    銷，另由本院為受處分人不罰之諭知。
七、據上論斷，應依道路交通管理處罰條例第87條第2項，道路
    交通案件處理辦法第20條，裁定如主文。
中    華    民    國    98    年     5    月    26    日
                    交通法庭  法  官  戴嘉慧
上正本證明與原本無異。
如不服本裁定，應於送達後5日內向本院提出抗告狀。（應附繕
本）
                              書記官  劉晴芬
中    華    民    國    98    年    5    月    26    日


司法院資訊處製作；財團法人民間司法改革基金會備份。
